ACORDAO-COMPLETO-2422948

ACÓRDÃO 6872/2021 ATA 13/2021 - SEGUNDA CÂMARA

VISTOS, relatados e discutidos estes autos de tomada de contas especial instaurada pelo Fundo Nacional de Desenvolvimento da Educação (FNDE) em desfavor de Armando Batalha de Gois, como então prefeito de São Cristóvão - SE (gestões: 1997-2000 e 2001-2004) , diante de irregularidades na documentação apresentada para a prestação de contas dos recursos federais repassados por meio do Programa de Apoio aos Sistemas de Ensino para Atendimento à Educação de Jovens e Adultos  (Peja) e do Programa Nacional de Apoio ao Transporte do Escolar (Pnate) durante o exercício de 2004;
ACORDAM os Ministros do Tribunal de Contas da União, reunidos na Sessão da 2ª Câmara, ante as razões expostas pelo Relator, em:
9.1. declarar a revelia de Armando Batalha de Gois, nos termos do art. 12, § 3º, da Lei nº 8.443, de 1992;
9.2. julgar irregulares as contas de Armando Batalha de Gois, nos termos dos arts. 16, III, alíneas "b" e "c", e 19, caput, da Lei nº 8.443, de 1992, para condená-lo ao pagamento do correspondente débito, com a atualização monetária e os juros de mora calculados desde as datas informadas até o efetivo recolhimento, fixando-lhe o prazo de 15 (quinze) dias, contados da notificação, para que comprove perante o Tribunal, nos termos do art. 214, III, "a", do RITCU, o recolhimento da referida dívida em favor do Fundo Nacional de Desenvolvimento da Educação, na forma da legislação em vigor, sob as seguintes condições:
9.2.1. débito sobre o Programa de Apoio aos Sistemas de Ensino para Atendimento à Educação de Jovens e Adultos (Peja) pelos seguintes valores:
	Data de Ocorrência
	Valor Original (em R$) 

	3/5/2004
	10.887,38

	26/5/2004
	10.887,38

	29/6/2004
	10.887,38

	30/7/2004
	10.881,82

	15/9/2004
	10.881,82

	14/10/2004
	10.881,82

	28/12/2004
	10.881,82

	30/12/2004
	10.881,82

	30/12/2004
	10.881,80

	30/12/2004
	10.881,82

9.2.2. débito sobre o Programa Nacional de Apoio ao Transporte do Escolar (Pnate) pelos seguintes valores:
	Data de Ocorrência
	Valor Original (em R$) 

	30/4/2004
	3.149,78

	9/6/2004
	3.149,78

	29/6/2004
	3.149,78

	30/7/2004
	3.149,78

	15/9/2004
	3.149,78

	14/10/2004
	3.149,78

	12/11/2004
	3.149,78

	28/12/2004
	3.149,78

	30/12/2004
	2.728,29

9.3. autorizar, caso requerido, nos termos do art. 26 da Lei nº 8.443, de 1992, e do art. 217 do RITCU, o parcelamento das dívidas fixadas por este Acórdão em até 36 (trinta e seis) parcelas mensais e sucessivas, com a devida atualização monetária e os correspondentes acréscimos legais, esclarecendo ao responsável que a falta de pagamento de qualquer parcela importará no vencimento antecipado do saldo devedor, nos termos do art. 217, § 2º, do RITCU, sem prejuízo das demais medidas legais;
9.4. autorizar, desde logo, a cobrança judicial das dívidas fixadas por este Acórdão, nos termos do art. 28, inciso II, da Lei nº 8.443, de 1992, com o eventual pedido cumulativo, se for o caso, de condenação por improbidade administrativa, diante do não atendimento à notificação; informando nesse ponto que, como a malsinada irregularidade configuraria a eventual conduta dolosa no sentido de efetivamente assumir o risco de facilitar, permitir ou concorrer para que pessoa física ou jurídica privada incorpore ou utilize rendas, verbas ou valores integrantes do acervo patrimonial da administração pública, sem a observância das formalidades legais ou regulamentares aplicáveis, resultando no eventual ilícito doloso de improbidade administrativa causador do aludido prejuízo ao erário, nos termos, por exemplo, do art. 10, I e II, além do art. 11, VI, da Lei n.º 8.429, de 1992, a eventual prescrição da ação de ressarcimento ao erário não subsistiria, estando esse entendimento em plena consonância com a jurisprudência fixada pelo STF no bojo do RE 852.475-SP, com o trânsito em julgado a partir de 6/12/2019, diante da Tese de Repercussão Geral n.º 897; e
9.5. enviar a cópia do presente Acórdão, com o Relatório e a Proposta de Deliberação, à Procuradoria da República no Estado de Sergipe, nos termos do art. 16, § 3º, da Lei nº 8.443, de 1992, para o ajuizamento das ações civis e penais cabíveis.

Tomada de Contas Especial instaurada pelo Fundo Nacional de Desenvolvimento da Educação (FNDE) em desfavor de Armando Batalha de Gois, como então prefeito de São Cristóvão  SE (gestões: 1997-2000 e 2001-2004), diante das irregularidades na documentação apresentada para prestação de contas dos recursos repassados à conta do Programa de Apoio aos Sistemas de Ensino para Atendimento à Educação de Jovens e Adultos (Peja) e do Programa Nacional de Apoio ao Transporte do Escolar (Pnate), ambos referentes ao exercício de 2004.

Segunda Câmara

Município de São Cristóvão - SE.

3. Responsável: Armando Batalha de Gois (CPF XXX.577.705-XX).

13.1. Ministros presentes: Bruno Dantas (Presidente), Augusto Nardes, Aroldo Cedraz e Raimundo Carreiro.
13.2. Ministros-Substitutos presentes: Marcos Bemquerer Costa e André Luís de Carvalho (Relator).

ANDRÉ DE CARVALHO

Trata-se de tomada de contas especial instaurada pelo Fundo Nacional de Desenvolvimento da Educação (FNDE) em desfavor de Armando Batalha de Gois, como então prefeito de São Cristóvão - SE (gestões: 1997-2000 e 2001-2004) , diante de irregularidades na documentação apresentada para a prestação de contas dos recursos federais repassados por meio do Programa de Apoio aos Sistemas de Ensino para Atendimento à Educação de Jovens e Adultos  (Peja) e do Programa Nacional de Apoio ao Transporte do Escolar (Pnate) durante o exercício de 2004. 
2.		Após a análise final do feito, a Auditora Federal Janaína Martins do Nascimento lançou o seu parecer conclusivo à Peça 18, com a anuência dos dirigentes da Secex-TCE (Peças 19 e 20) , nos seguintes termos:
" (...) HISTÓRICO
2.	Para a execução do Peja/2004, o FNDE repassou ao município de São Cristóvão/SE a importância total de R$ 108.834,86, conforme a seguinte relação de ordens bancárias, constante da peça 2, p. 5:
	Ordem Bancária
	Data OBs 
	Valor (R$) 

	2004OB695026
	29/04/2004
	10.887,38

	2004OB695085
	24/05/2004
	10.887,38

	2004OB695128
	25/06/2004
	10.887,38

	2004OB695203
	28/07/2004
	10.881,82

	2004OB695244
	13/09/2004
	10.881,82

	2004OB695325
	11/10/2004
	10.881,82

	2004OB695529
	24/12/2004
	10.881,82

	2004OB695573
	28/12/2004
	10.881,82

	2004OB695598
	28/12/2004
	10.881,80

	2004OB695572 
	28/12/2004
	10.881,82

3.	Para a execução do Pnate/2004, o FNDE repassou ao município de São Cristóvão/SE a importância total de R$ 27.926,53, conforme a seguinte relação de ordens bancárias, constante da peça 2, p. 7:
	Ordem Bancária
	Data OBs 
	Valor (R$) 

	2004OB700022
	08/04/2004
	3.149,78

	2004OB700063
	05/06/2004
	3.149,78

	2004OB700134
	05/06/2004
	3.149,78

	2004OB700191
	08/07/2004
	3.149,78

	2004OB700250
	03/09/2004
	3.149,78

	2004OB700301
	01/10/2004
	3.149,78

	2004OB700354
	10/11/2004
	3.149,78

	2004OB700405
	04/12/2004
	3.149,78

	2004OB700471 
	08/12/2004
	2.728,29

4.	O Parecer 1686/2017/Daesp/Copra/Cgcap/Difin, de 27/4/2017, rejeitou a prestação de contas do Peja/2004, devido ao não encaminhamento do parecer do Conselho de Acompanhamento Social (peça 3, p. 42-46) .
5.	O Parecer 1832/2016/Daesp/Copra/Cgcap/Difin, de 7/10/2016, rejeitou a prestação de contas do Pnate/2004, devido ao fato de que o parecer do Conselho de Acompanhamento Social foi assinado pelo próprio prefeito, Sr. Armando Batalha de Gois (peça 3, p. 47-52) .
6.	O Relatório de Demandas Especiais da CGU 39/2008 (peça 3, p. 53-82) apontou as seguintes irregularidades, com relação a ambos os programas relacionados neste processo:
	Peja/2004:
	a) irregularidades nos processos licitatórios - fracionamento de despesas para utilização da modalidade carta-convite;
	b) ausência de aplicação financeira no período compreendido entre os meses de maio e agosto de 2004;
	c) aplicação dos recursos do programa fora do seu objeto;
	d) ausência de identificação do programa em comprovantes de despesas;
	e) falta de evidência de atuação do Cacs Fundef;
	f) ausência do suporte documental das despesas pagas com cheques relacionados;
	Pnate/2004:	
	a) falha na condução do processo licitatório (Tomada de Preços 01/2004) ;
	b) não disponibilização pela prefeitura de documentos solicitados pela fiscalização;
	c) aplicação dos recursos do Pnate em finalidade diversa do programa: locação de veículos de passeio e condecorações em jogos escolares;
	d) saques da conta específica do Pnate sem documentação comprobatória de sua finalidade.
7.	O responsável, Sr. Armando Batalha de Gois, foi notificado da irregularidade referente ao Peja/2004 em 4/2/2009, por meio do Ofício 171/2009-Diafi/Copra/Cgcap/Difin/FNDE/MEC (peça 3, p. 84-85 e 112) , enquanto a notificação referente ao Pnate/2004 ocorreu em 27/8/2007, por intermédio da notificação 39197/2007/Dipra/Cgcap/Difin/FNDE (peça 3, p. 106) .
8.	Diante do não atendimento às notificações, o que configurou a não demonstração da boa e regular aplicação dos recursos federais repassados, bem como da não devolução dos recursos, instaurou-se a presente TCE. Nesse sentido, no Relatório de TCE 469/2017-Direc/COTCE/Cgcap/Difin/FNDE-MEC (peça 3, p. 169-181) , concluiu-se que o prejuízo importou na impugnação total dos recursos, no montante de R$ 136.761,39, sendo R$ 108.834,86 referentes ao Peja/2004 e 27.926,53 referentes ao Pnate/2004, imputando-se a responsabilidade ao Sr. Armando Batalha de Gois (CPF XXX.577.705-XX) , prefeito do município de São Cristóvão/SE, gestões 1997-2000 e 2001-2004, uma vez que este era a pessoa responsável pela gestão e execução dos recursos federais recebidos à conta do Peja/2004 e Pnate/2004.
9.	O Relatório de Auditoria 290/2018, da Controladoria-Geral da União (peça 4, p. 1-6) , chegou às mesmas conclusões.
10.	Adicionalmente, após serem emitidos o certificado de auditoria, o parecer do dirigente de controle interno e o pronunciamento ministerial (peça 4, p. 7-10, e peça 5, 1-2) , o processo foi remetido a este Tribunal.
11.	Na instrução inicial (peça 8) , analisando-se os documentos nos autos, concluiu-se pela necessidade de realização de citação e audiência do responsável, Sr. Armando Batalha de Gois, como segue:
11.1.	Citação
	Programa de Apoio aos Sistemas de Ensino para Atendimento à Educação de Jovens e Adultos (Peja) 
	VALOR ORIGINAL (R$) 
	DATA DA OCORRÊNCIA

	10.887,38
	29/04/2004

	10.887,38
	24/05/2004

	10.887,38
	25/06/2004

	10.881,82
	28/07/2004

	10.881,82
	13/09/2004

	10.881,82
	11/10/2004

	10.881,82
	24/12/2004

	10.881,82
	28/12/2004

	10.881,80
	28/12/2004

	10.881,82
	28/12/2004

	Ocorrência: rejeição das contas do Peja/2004, devido ao não encaminhamento do parecer do Conselho de Acompanhamento Social.
	Conduta: não apresentar parecer do Conselho de Acompanhamento Social aprovando a prestação de contas do Peja/2004.
	Dispositivos legais e infralegais violados: art. 70, parágrafo único, da Constituição Federal; art. 8º da Resolução CD/FNDE 17, de 22/4/2004.
	Evidências: Parecer 1686/2017/Daesp/Copra/Cgcap/Difin (peça 3, p. 42-46) ; Relatório de TCE 469/2017-Direc/COTCE/Cgcap/Difin-FNDE/MEC (peça 3, p. 169-181) .
	Programa Nacional de Apoio ao Transporte do Escolar (Pnate) 
	VALOR ORIGINAL (R$) 
	DATA DA OCORRÊNCIA

	3.149,78
	08/04/2004

	3.149,78
	05/06/2004

	3.149,78
	05/06/2004

	3.149,78
	08/07/2004

	3.149,78
	03/09/2004

	3.149,78
	01/10/2004

	3.149,78
	10/11/2004

	3.149,78
	04/12/2004

	2.728,29
	08/12/2004

	Ocorrência: rejeição das contas do Pnate/2004, devido ao não encaminhamento de parecer do Conselho de Acompanhamento Social com assinatura válida.
	Conduta: não apresentar parecer do Conselho de Acompanhamento Social, com assinatura válida, aprovando a prestação de contas do Pnate/2004.
	Dispositivos legais e infralegais violados: art. 70, parágrafo único, da Constituição Federal; art. 8º da Resolução CD/FNDE 18, de 22/4/2004.
	Evidências: Parecer 1832/2016/Daesp/Copra/Cgcap/Difin (peça 3, p. 47-52) ; Relatório de TCE 469/2017-Direc/COTCE/Cgcap/Difin-FNDE/MEC (peça 3, p. 169-181) .
11.2.	Audiência
	Peja/2004:
	a) irregularidades nos processos licitatórios - fracionamento de despesas para utilização da modalidade carta-convite;
	b) ausência de aplicação financeira no período compreendido entre os meses de maio e agosto de 2004;
	c) aplicação dos recursos do programa fora do seu objeto;
	d) ausência de identificação do programa em comprovantes de despesas;
	e) falta de evidência de atuação do Cacs Fundef;
	f) ausência do suporte documental das despesas pagas com cheques relacionados;
	Pnate/2004:	
	a) falha na condução do processo licitatório (Tomada de Preços 01/2004) ;
	b) não disponibilização pela prefeitura de documentos solicitados pela fiscalização;
	c) aplicação dos recursos do Pnate em finalidade diversa do programa: locação de veículos de passeio e condecorações em jogos escolares;
	d) saques da conta específica do Pnate sem documentação comprobatória de sua finalidade.
	Conduta: quanto ao Peja/2004, fracionar despesas irregularmente para utilização de modalidade carta-convite, não realizar aplicação financeira dos recursos no período compreendido entres os meses de maio e agosto de 2004, aplicar recursos do programa fora do seu objeto, apresentar comprovantes de despesas sem a identificação do programa, não possibilitar a atuação do Cacs Fundef, e não apresentar suporte documental suficiente para evidenciar despesas; quanto ao Pnate/2004, não conduzir adequadamente a Tomada de Preços 01/2004, não disponibilizar os documentos solicitados pela equipe de fiscalização da CGU, aplicar os recursos do Pnate em finalidade diversa do programa (locação de veículos de passeio e condecorações em jogos escolares) e realizar saques da conta específica sem documentação comprobatória de sua finalidade.
	Dispositivos violados: art. 70, parágrafo único, da Constituição Federal; Resolução CD/FNDE 17, de 22/4/2004; Resolução CD/FNDE 18, de 22/4/2004.
	Evidências: Relatório de Demandas Especiais da CGU 39/2008 (peça 3, p. 53-82) .
12.	Em cumprimento ao pronunciamento da unidade (peça 10) , foi efetuada a citação e audiência do responsável, Sr. Armando Batalha de Gois, como segue:
	Ofício
	Data do ofício
	Data de Recebimento do Ofício
	Nome do Recebedor do Ofício
	Observação
	Fim do Prazo para defesa

	2223/2019-TCU/Secex-TCE (peça 13) 
	6/5/2019
	20/5/2019 (vide AR de peça 15) 
	Adriano P. dos Santos
	Ofício recebido no endereço do responsável, conforme pesquisa de endereço na base de dados da Receita Federal (peça 10) .
	4/6/2019

13.	Transcorrido o prazo regimental, o responsável, Sr. Armando Batalha de Gois, permaneceu silente, devendo ser considerado revel, nos termos do art. 12, §3º, da Lei 8.443/1992.
	ANÁLISE DOS PRESSUPOSTOS DE PROCEDIBILIDADE DA IN/TCU 71/2012
14.	Verifica-se que não houve o transcurso de mais de dez anos desde o fato gerador sem que tenha havido a notificação do responsável pela autoridade administrativa federal competente (art. 6º, inciso II, c/c art. 19, da IN/TCU 71/2012, modificada pela IN/TCU 76/2016) , uma vez que os recursos foram transferidos durante o ano de 2004 (peça 2, p. 5 e 7) e o responsável foi notificado sobre as irregularidades pela autoridade administrativa competente em 4/2/2009, por meio do Ofício 171/2009-Diafi/Copra/Cgcap/Difin/FNDE/MEC (peça 3, p. 84-85 e 112) , referente ao Peja/2004, e em 27/8/2007, por meio da Notificação 39197/2007/Dipra/Cgcap/Difin/FNDE (peça 3, p. 106) , referente ao Pnate/2004.
15.	Verifica-se que o valor atualizado do débito apurado sem juros, em 1°/1/2017, é superior a R$ 100.000,00, na forma estabelecida conforme os arts. 6º, inciso I, e 19, da IN/TCU 71/2012, modificada pela IN/TCU 76/2016.
16.	A tomada de contas especial está, assim, devidamente constituída e em condição de ser instruída.
	EXAME TÉCNICO
	Da validade das notificações
17.	Preliminarmente, cumpre tecer breves considerações sobre a forma como são realizadas as comunicações processuais no TCU. A esse respeito, destacam-se o art. 179, do Regimento Interno do TCU (Resolução 155, de 4/12/2002) e o art. 4º, inciso III, § 1º, da Resolução TCU 170, de 30 de junho de 2004, in verbis:
	Art. 179. A citação, a audiência ou a notificação, bem como a comunicação de diligência, farse-ão:
	I - mediante ciência da parte, efetivada por servidor designado, por meio eletrônico, fac-símile, telegrama ou qualquer outra forma, desde que fique confirmada inequivocamente a entrega da comunicação ao destinatário;
	II - mediante carta registrada, com aviso de recebimento que comprove a entrega no endereço do destinatário;
	III - por edital publicado no Diário Oficial da União, quando o seu destinatário não for localizado
	(...) 
	Art. 3º As comunicações serão dirigidas ao responsável, ou ao interessado, ou ao dirigente de órgão ou entidade, ou ao representante legal ou ao procurador constituído nos autos, com poderes expressos no mandato para esse fim, por meio de:
	I - correio eletrônico, fac-símile ou telegrama;
	II - servidor designado;
	III - carta registrada, com aviso de recebimento;
	IV - edital publicado no Diário Oficial da União, quando o seu destinatário não for localizado, nas hipóteses em que seja necessário o exercício de defesa".
	Art. 4º. Consideram-se entregues as comunicações:
	I - efetivadas conforme disposto nos incisos I e II do artigo anterior, mediante confirmação da ciência do destinatário;
	II - realizadas na forma prevista no inciso III do artigo anterior, com o retorno do aviso de recebimento, entregue comprovadamente no endereço do destinatário;
	III - na data de publicação do edital no Diário Oficial da União, quando realizadas na forma prevista no inciso IV do artigo anterior.
	§ 1º O endereço do destinatário deverá ser previamente confirmado mediante consulta aos sistemas disponíveis ao Tribunal ou a outros meios de informação, a qual deverá ser juntada ao respectivo processo.
	(...) 
18.	Bem se vê, portanto, que a validade da citação via postal não depende de que o aviso de recebimento seja assinado pelo próprio destinatário da comunicação, o que dispensa, no caso em tela, a entrega do AR em "mãos próprias". A exigência da norma é no sentido de o Tribunal verificar se a correspondência foi entregue no endereço correto, residindo aqui a necessidade de certeza inequívoca. 
19.	Não é outra a orientação da jurisprudência do TCU, conforme se verifica dos julgados a seguir transcritos:
	São válidas as comunicações processuais entregues, mediante carta registrada, no endereço correto do responsável, não havendo necessidade de que o recebimento seja feito por ele próprio (Acórdão 3648/2013-TCU-Segunda Câmara, Relator Ministro José Jorge) ;
	É prescindível a entrega pessoal das comunicações pelo TCU, razão pela qual não há necessidade de que o aviso de recebimento seja assinado pelo próprio destinatário. Entregandose a correspondência no endereço correto do destinatário, presume-se o recebimento da citação. (Acórdão 1019/2008-TCU-Plenário, Relator Ministro Benjamin Zymler) ;
	As comunicações do TCU, inclusive as citações, deverão ser realizadas mediante Aviso de Recebimento - AR, via Empresa Brasileira de Correios e Telégrafos, bastando para sua validade que se demonstre que a correspondência foi entregue no endereço correto. (Acórdão 1526/2007-TCU-Plenário, Relator Ministro Aroldo Cedraz) .
20.	A validade do critério de comunicação processual do TCU foi referendada pelo Supremo Tribunal Federal, nos termos do julgamento do MS-AgR 25.816/DF, por meio do qual se afirmou a desnecessidade da ciência pessoal do interessado, entendendo-se suficiente a comprovação da entrega do "AR" no endereço do destinatário:
	EMENTA: AGRAVO REGIMENTAL. MANDADO DE SEGURANÇA. DESNECESSIDADE DE INTIMAÇÃO PESSOAL DAS DECISÕES DO TRIBUNAL DE CONTAS DA UNIÃO. ART. 179 DO REGIMENTO INTERNO DO TCU. INTIMAÇÃO DO ATO IMPUGNADO POR CARTA REGISTRADA, INICIADO O PRAZO DO ART. 18 DA LEI nº 1.533/51 DA DATA CONSTANTE DO AVISO DE RECEBIMENTO. DECADÊNCIA RECONHECIDA. AGRAVO IMPROVIDO.
	O envio de carta registrada com aviso de recebimento está expressamente enumerado entre os meios de comunicação de que dispõe o Tribunal de Contas da União para proceder às suas intimações.
	O inciso II do art. 179 do Regimento Interno do TCU é claro ao exigir apenas a comprovação da entrega no endereço do destinatário, bastando o aviso de recebimento simples.
21.	No caso vertente, a citação do responsável se deu no endereço da base de dados da Receita Federal (vide parágrafo 12 acima) . A entrega do ofício citatório ficou comprovada conforme AR de peça 15, com recebimento pelo Sr. Adriano P. dos Santos.
22.	Nos processos do TCU, a revelia não leva à presunção de que seriam verdadeiras todas as imputações levantadas contra os responsáveis, diferentemente do que ocorre no processo civil, em que a revelia do réu opera a presunção da verdade dos fatos narrados pelo autor. Dessa forma, a avaliação da responsabilidade do agente não pode prescindir da prova existente no processo ou para ele carreada. 
23.	Ao não apresentar sua defesa, o responsável deixou de produzir prova da regular aplicação dos recursos sob sua responsabilidade, em afronta às normas que impõem aos gestores públicos a obrigação legal de, sempre que demandados pelos órgãos de controle, apresentar os documentos que demonstrem a correta utilização das verbas públicas, a exemplo do contido no art. 93 do Decreto-Lei 200/67: "Quem quer que utilize dinheiros públicos terá de justificar seu bom e regular emprego na conformidade das leis, regulamentos e normas emanadas das autoridades administrativas competentes". 
24.	Mesmo as alegações de defesa não sendo apresentadas, considerando o princípio da verdade real que rege esta Corte, procurou-se buscar, em manifestações dos responsáveis na fase interna desta tomada de contas especial, se havia algum argumento que pudesse ser aproveitado a seu favor. No entanto, o responsável não se manifestou na fase interna, conforme Relatório de Tomada de Contas Especial 469/2017-Direc/Cotce/Cgcap/Difin-FNDE/MEC (peça 3, p. 169-181) , não havendo, assim, nenhum argumento que possa vir a ser analisado e posteriormente servir para afastar as irregularidades apontadas.
25.	Quanto à data de atualização dos débitos, a citação ocorreu considerando as datas das ordens bancárias, entretanto, em atendimento ao art. 9º, inciso I, da Instrução Normativa TCU 71/2012, com a redação preconizada pela Instrução Normativa TCU 76/2016, os débitos devem ser atualizados a partir da data de crédito na conta corrente. Como essa modificação não é substancial e é benéfica ao responsável, não há necessidade de realizar uma nova citação.
	CONCLUSÃO
26.	O exame das ocorrências descritas nas seções "Histórico" e "Exame Técnico" permitiu, na forma dos arts. 10, § 1º, e 12, incisos I e II, da Lei 8.443/1992 c/c o art. 202, incisos I e II, do RI/TCU, definir a responsabilidade do Sr. Armando Batalha de Gois, e apurar adequadamente os débitos a ele atribuídos.
27.	Vale ressaltar que a pretensão punitiva do TCU, conforme Acórdão 1441/2016-TCU-Plenário, que uniformizou a jurisprudência acerca dessa questão, subordina-se ao prazo geral de prescrição indicado no art. 205 do Código Civil, que é de dez anos, contado da data de ocorrência da irregularidade sancionada, nos termos do art. 189 do Código Civil, sendo este prazo interrompido pelo ato que ordenar a citação, a audiência ou a oitiva do responsável. No caso em exame, ocorreu a prescrição, pois as irregularidades ocorreram no exercício de 2004, e o ato que ordenou a citação ocorreu em 31/7/2018.
28.	Tratando-se de processo em que a parte interessada não se manifestou acerca das irregularidades imputadas, não há elementos para que se possa efetivamente aferir e reconhecer a ocorrência de boa-fé na conduta dos responsáveis, podendo este Tribunal, desde logo, proferir o julgamento de mérito pela irregularidade das contas, conforme nos termos dos §§ 2º e 6º do art. 202 do Regimento Interno do TCU (Acórdão 2064/2011-TCU-Primeira Câmara (Relator Ubiratan Aguiar) , 6.182/2011-TCU-1ª Câmara (Relator Weber de Oliveira) , 4.072/2010-TCU-1ª Câmara (Relator Valmir Campelo) , 1.189/2009-TCU-1ª Câmara (Relator Marcos Bemquerer) , 731/2008-TCU-Plenário (Relator Aroldo Cedraz) .
29.	Dessa forma, o responsável deve ser considerado revel, nos termos do art. 12, §3º, da Lei 8.443/1992, devendo as contas serem julgadas irregulares, condenando-o ao débito apurado e aplicando-lhe a multa prevista no art. 57 da Lei 8.443/1992.
	PROPOSTA DE ENCAMINHAMENTO
30.	Diante do exposto, elevam-se os autos à consideração superior, propondo ao Tribunal:
	a) considerar revel, para todos os efeitos, o Sr. Armando Batalha de Gois (CPF XXX.577.705-XX) , prefeito do município de São Cristóvão/SE, gestões 1997-2000 e 2001-2004, nos termos do art. 12, § 3º, da Lei 8.443/1992;
	b) com fulcro nos arts. 1º, inciso I, 16, inciso III, alíneas "b" e "c", da Lei 8.443/1992, c/c os arts. 19 e 23, inciso III, da mesma Lei, julgar irregulares as contas do Sr. Armando Batalha de Gois (CPF XXX.577.705-XX) , prefeito do município de São Cristóvão/SE, gestões 1997-2000 e 2001-2004, e condená-lo ao pagamento das quantias abaixo, fixando-lhe o prazo de quinze dias, a contar da notificação, para comprovar, perante o Tribunal (art. 214, III, "a", do Regimento Interno) , o recolhimento da dívida aos cofres do Fundo Nacional de Desenvolvimento da Educação (FNDE) , atualizada monetariamente e acrescida dos juros de mora, calculados a partir das respectivas datas indicadas, abatendo-se as quantias eventualmente ressarcidas:
	Programa de Apoio aos Sistemas de Ensino para Atendimento à Educação de Jovens e Adultos (Peja) 
	VALOR ORIGINAL (R$) 
	DATA DA OCORRÊNCIA

	10.887,38
	3/5/2004

	10.887,38
	26/5/2004

	10.887,38
	29/6/2004

	10.881,82
	30/7/2004

	10.881,82
	15/9/2004

	10.881,82
	14/10/2004

	10.881,82
	28/12/2004

	10.881,82
	30/12/2004

	10.881,80
	30/12/2004

	10.881,82
	30/12/2004

	Programa Nacional de Apoio ao Transporte do Escolar (Pnate) 
	VALOR ORIGINAL (R$) 
	DATA DA OCORRÊNCIA

	3.149,78
	30/4/2004

	3.149,78
	9/6/2004

	3.149,78
	29/6/2004

	3.149,78
	30/7/2004

	3.149,78
	15/9/2004

	3.149,78
	14/10/2004

	3.149,78
	12/11/2004

	3.149,78
	28/12/2004

	2.728,29
	30/12/2004

	c) autorizar, desde logo, a cobrança judicial da dívida, nos termos do art. 28, inciso II da Lei 8.443/1992, caso não atendida a notificação;
	d) autorizar, desde logo, com fundamento no art. 26, da Lei 8.443/1992, c/c o art. 217, do Regimento Interno do TCU, caso seja do interesse do responsável, o parcelamento da dívida em até 36 parcelas, incidindo sobre cada uma, os encargos legais devidos, sem prejuízo de alertá-lo de que, caso opte por essa forma de pagamento, a falta de comprovação do recolhimento de qualquer parcela implicará o vencimento antecipado do saldo devedor, nos termos do art. 26, parágrafo único, da Lei 8.443/1992, c/c o art. 217, §2º, do Regimento Interno do TCU;
	e) encaminhar cópia da deliberação que vier a ser proferida ao Procurador-Chefe da Procuradoria da República no Estado de Sergipe, nos termos do § 7º do art. 209 do Regimento Interno do TCU, para adoção das medidas que entender cabíveis, informando-lhe que o inteiro teor da deliberação pode ser consultado no endereço http://www.tcu.gov.br/acordaos;
	f) encaminhar cópia da deliberação que vier a ser proferida ao Assessor Especial de Controle Interno do Ministério da Educação, nos termos do §5º do art. 18 da Resolução-TCU 170/2004 e Memorando-Circular 58/2018-Segecex, para conhecimento, informando-lhe que o inteiro teor da deliberação pode ser consultado no endereço http://www.tcu.gov.br/acordaos."
3.		Enfim, por intermédio do Exmo. Sr. Procurador Marinus Eduardo De Vries Marsico (Peça 21) , o MPTCU anuiu à aludida proposta da unidade técnica.
É o Relatório.

não há.

Procurador Marinus Eduardo De Vries Marsico.

TOMADA DE CONTAS ESPECIAL. FUNDO NACIONAL DE DESENVOLVIMENTO DA EDUCAÇÃO (FNDE). PROGRAMA DE APOIO AOS SISTEMAS DE ENSINO PARA O ATENDIMENTO À EDUCAÇÃO DE JOVENS E ADULTOS (PEJA). PROGRAMA NACIONAL DE APOIO AO TRANSPORTE ESCOLAR (PNATE). EXERCÍCIO DE 2004. IRREGULARIDADES NA PRESTAÇÃO DE CONTAS. CITAÇÃO. REVELIA. CONTAS IRREGULARES. DÉBITO. PRESCRIÇÃO DA PRETENSÃO PUNITIVA DO TRIBUNAL.

TOMADA DE CONTAS ESPECIAL (TCE)

Secretaria de Controle Externo de Tomada de Contas Especial (Secex-TCE).

Trata-se de tomada de contas especial instaurada pelo Fundo Nacional de Desenvolvimento da Educação (FNDE) em desfavor de Armando Batalha de Gois, como então prefeito de São Cristóvão - SE (gestões: 1997-2000 e 2001-2004) , diante de irregularidades na documentação apresentada para a prestação de contas dos recursos federais repassados por meio do Programa de Apoio aos Sistemas de Ensino para Atendimento à Educação de Jovens e Adultos  (Peja) e do Programa Nacional de Apoio ao Transporte do Escolar (Pnate) durante o exercício de 2004.
2.	A partir do Relatório de TCE n.º 469, de 2017 (Peça 3, p. 169-181) , o tomador de contas assinalou a responsabilidade de Armando Batalha de Gois, como então prefeito (gestões: 1997-2000 e 2001-2004) , pelo dano ao erário sob os valores originais de R$ 108.834,36 e de R$ 27.926,53 em função das irregularidades na documentação apresentada para a prestação de contas dos recursos federais repassados por meio do Peja e do Pnate, respectivamente.
3.	No âmbito do TCU, a Secex-TCE promoveu a citação de Armando Batalha de Gois, como então gestor dos recursos federais, mas, a despeito da regular citação, o responsável não apresentou a sua defesa, nem efetuou, tampouco, o recolhimento do débito em favor do FNDE, passando à condição de revel perante o TCU, nos termos do art. 12, § 3º, da Lei nº 8.443, de 1992. 
4.	De todo modo, após a análise final do feito, a unidade técnica propôs a irregularidade das contas do aludido responsável para condená-lo ao pagamento do correspondente débito, sem a aplicação, todavia, da multa legal ante a prescrição da pretensão punitiva do TCU; tendo o Parquet especial anuído a essa proposta.
5.	O TCU pode incorporar o parecer da unidade técnica a estas razões de decidir.
6.	Bem se sabe que, em sintonia, entre outros, com os Acórdãos 1.194/2009 e 3.991/2015, da 1ª Câmara, os Acórdãos 27/2004, 6.235/2013 e 3.223/2017, da 2ª Câmara, e os Acórdãos 11/1997 e 997/2015, do Plenário, a jurisprudência do TCU estaria firmada no sentido da pessoal responsabilidade do gestor pela comprovação da boa e regular aplicação dos recursos federais recebidos mediante convênio ou instrumentos congêneres, submetendo todo aquele que administra os recursos públicos ao dever de demonstrar o correto emprego dos valores federais, nos termos do art. 70, parágrafo único, da Constituição de 1988 e do art. 93 do Decreto-Lei nº 200, de 1967.
7.	Por esse ângulo, diante da ausência de elementos capazes de demonstrar a boa e regular aplicação dos recursos federais, ante a suscitada irregularidade na documentação apresentada para a prestação de contas dos recursos repassados ao município, além da ausência de evidenciação do nexo causal entre os recursos federais aportados e os supostos dispêndios incorridos no Peja-2004 e no Pnate-2004, a falta de comprovação sobre a boa realização dos supostos dispêndios configurou a ofensa não só às regras legais, mas também aos princípios basilares da administração pública, já que, ao final e ao cabo, o gestor deixou de prestar a devida satisfação à sociedade sobre o efetivo emprego dos recursos públicos postos à sua disposição, e, assim, restaria confirmada a presunção legal de dano ao erário pela integralidade dos valores repassados em face do eventual desvio ou desperdício dos respectivos recursos federais, estando adequada, então, a proposta da unidade técnica para condenar o responsável em débito, deixando, no entanto, de lhe aplicar a multa legal ante a prescrição da pretensão punitiva do TCU.
8.	Eis que subsistiria essa prescrição da pretensão punitiva do TCU, pois teria transcorrido o período superior a dez anos entre a ordem para a citação no âmbito do TCU, em 31/7/2018 (Peça 10) , e os períodos fixados para a prestação de contas final do Peja, em 31/3/2005, e do Pnate, em 15/4/2005 (Peça 2, p. 3-4) , nos termos do Acórdão 1441/2016-TCU-Plenário.
9.	Por meio do aludido Acórdão 1.441/2016 proferido na Sessão Extraordinária de 8/6/2016, o Plenário do TCU firmou o seu entendimento no sentido de que a prescrição da pretensão punitiva deve seguir a regra geral do prazo decenal, contado a partir do fato, em linha com o art. 205 do Código Civil brasileiro, interrompendo a contagem do aludido prazo com a ordem de citação, nos termos do art. 240, caput, da Lei n.º 13.105 (Código Processual Civil) , de 2015.
10.	Sem prejuízo, no entanto, do respeito a esse entendimento do Tribunal, deve ser reiterada a minha ressalva já registrada em vários outros julgados do TCU no sentido de que, na ausência de lei específica, o TCU não deveria aplicar qualquer prazo prescricional sobre a referida pretensão punitiva ou, então, na pior das hipóteses, o Tribunal deveria aplicar a regra prescricional fixada pela Lei n.º 9.873/1999, não só porque ela trataria diretamente de prescrição no âmbito do direito administrativo sancionador, mas também porque, entre outras medidas, a aludida lei mandaria aplicar o prazo prescricional penal, quando a infração administrativa também configure crime, além de determinar expressamente que, diante de ilícito continuado ou permanente, a contagem do prazo deve iniciar a partir da cessação do aludido ilícito.
11.	A despeito, pois, do registro dessa minha posição pessoal, o TCU deve deixar de promover a aplicação da multa legal em desfavor do referido responsável a partir do entendimento fixado pelo aludido Acórdão 1441/2016-TCU-Plenário. 
12.	Não subsistiria, de todo modo, a eventual necessidade de promover o retorno do presente processo para buscar a citação de outros eventuais responsáveis, estando esse entendimento, aliás, em plena sintonia com a jurisprudência fixada pelo TCU a partir, por exemplo, dos Acórdãos 4.002/2020 e 5.297/2013, da 2ª Câmara, e dos Acórdãos 1.170/2017 e 1.223/2015, do Plenário, já que a ausência dessa nova citação não resultaria em prejuízo à defesa do atual responsável, não só porque o presente processo já estaria em plenas condições de efetivo julgamento pelo TCU, mas também porque a solidariedade passiva seria legalmente erigida em favor do ente estatal credor, e não das eventuais pessoas privadas devedoras, podendo, se for o caso, o atual condenado ajuizar a superveniente ação regressiva em desfavor de outros eventuais responsáveis supostamente coobrigados.
13.	Contudo, como a malsinada irregularidade configuraria a eventual conduta dolosa no sentido de efetivamente assumir o risco de facilitar, permitir ou concorrer para que pessoa física ou jurídica privada incorpore ou utilize rendas, verbas ou valores integrantes do acervo patrimonial da administração pública, sem a observância das formalidades legais ou regulamentares aplicáveis, resultando no eventual ilícito doloso de improbidade administrativa causador do aludido prejuízo ao erário, nos termos, por exemplo, do art. 10, I e II, além do art. 11, VI, da Lei n.º 8.429, de 1992, a eventual prescrição da ação de ressarcimento ao erário também não subsistiria, estando esse entendimento em plena consonância com a jurisprudência fixada pelo STF no bojo do RE 852.475-SP, com o trânsito em julgado a partir de 6/12/2019, diante da Tese de Repercussão Geral n.º 897 no sentido de que "São imprescritíveis as ações de ressarcimento ao erário fundadas na prática de ato doloso tipificado na Lei de Improbidade Administrativa".
14.	O TCU deve julgar irregulares, portanto, as contas de Armando Batalha de Gois para condená-lo ao pagamento do correspondente débito, deixando de lhe aplicar a multa prevista no art. 57 da Lei nº 8.443, de 1992.
Ante o exposto, pugno pela prolação do Acórdão ora submetido a este Colegiado.
TCU, Sala das Sessões, em 27 de abril de 2021.
Ministro-Substituto ANDRÉ LUÍS DE CARVALHO 
Relator